【裁判字號】    97,訴,294
【裁判日期】    970918
【裁判案由】    都市計畫法
【裁判全文】
臺北高等行政法院判決
                                      97年度訴字第294號
                              .
原      告  甲○○
被      告  臺北縣政府
代  表  人  乙○○縣長）住同.
訴訟代理人  丙○○
            丁○○
上列當事人間因都市計畫法事件，原告不服內政部中華民國96年
12月7 日台內訴字第0960174579號（案號：0000000000）訴願決
定，提起行政訴訟。本院判決如下：
    主  文
訴願決定及原處分均撤銷。
訴訟費用由被告負擔。
    事  實
一、事實概要：緣原告所有臺北縣汐止市○○段社后小段188-17
    地號土地上之臺北縣汐止市○○○路395 號2 樓建築物（下
    稱系爭建築物）位於汐止都市計畫工業區內，經被告所轄警
    察局汐止分局派員於民國（下同）96年5 月28日至現場查察
    ，發現案外人林梅枝擅自於現場經營視聽歌唱業，該分局以
    96年5 月30日北縣警汐行字第0960016634號函請被告依權責
    處理，被告認林梅枝（建築物使用人）在都市計畫工業區內
    違規使用系爭建築物作為視聽歌唱業，違反都市計畫法臺灣
    省施行細則第18條規定，乃依都市計畫法第79條第1 項規定
    ，以96年7 月17日北府城開字第0960458978號函檢附同文號
    違反都市計畫法案件處分書處林梅枝新臺幣（下同）6 萬元
    罰鍰，並應立即停止違規行為，被告並以同文號函副本通知
    原告，促其善盡都市計畫法第79條課予建築物所有權人應維
    持合法使用土地、建物之義務，如續有違規之情事將依都市
    計畫法第79條查處。嗣被告警察局汐止分局於96年8 月14日
    派員赴系爭建築物現場稽查，系爭建築物仍作視聽歌唱業使
    用。被告認原告將系爭建築物提供林梅枝在都市計畫工業區
    內違規作為視聽歌唱業使用，原告及林梅枝均違反都市計畫
    法臺灣省施行細則第18條規定，乃依都市計畫法第79條第1
    項規定，以96年9 月21日北府城開字第0960422487號函檢附
    同文號違反都市計畫法案件處分書處使用人林梅枝新臺幣12
    萬元罰鍰，並應立即停止違規行為，另以同文號違反都市計
    畫法案件處分書處原告6 萬元罰鍰，並應立即停止違規行為
    。原告不服，提起訴願，遭決定駁回，遂提起本件行政訴訟
    。
二、兩造聲明：
  (一)原告聲明：
    1.訴願決定、原處分均撤銷。
    2.訴訟費用由被告負擔。
  (二)被告聲明：
    1.駁回原告之訴。
    2.訴訟費用由原告負擔。
三、兩造之爭點：
  (一)原告主張之理由：
    1.系爭建築物經原告於95年5 月1 日出租予陳炳郎使用，再
      由陳炳郎提供林梅枝經營卡拉OK。原告已在租賃契約第5
      條第3 項約定「承租方不得以所租用之租賃物供非法使用
      或存放危險物品，亦不得在租賃物內為任何違章營業之行
      為」，以事前防範承租人違法使用租賃物。惟房屋一經出
      租他人使用，他人占有使用管理房屋，情狀本非出租人所
      能掌握，自不能將承租人故意不當使用之不利益，轉嫁給
      出租人承擔。
    2.原告於接獲被告96年7 月17日北府城開字第0960458978號
      函後，即告誡承租人須合法使用租屋，然承租方推稱渠等
      並未接獲被告函告禁止其營業，顯係原告一面之辭以促其
      解約返還租屋，甚至指原告不能片面終止租約，要求原告
      賠償損失云云。
    3.原告自知悉被告上開號函「由內湖郵局於96年7 月25日依
      法定程序完成寄存送達（寄存於內湖大湖郵局）」至「被
      告所轄警察局汐止分局於96年8 月14日派員赴系爭建築物
      現場」止，不過短短不到3 個星期。眾所周知，房屋出租
      他人使用，所有權人之權利已受限制，不得無端要求承租
      人搬遷。承租人置原告之勸阻於不理，原告僅能訴諸法律
      解決，惟民事訴訟耗時費日，非短期間即可處理，且原告
      既無行政公權力又無法院強制執行之權力，以強制承租人
      搬遷。被告認為原告「接獲被告96年7 月17日北府城開字
      第0960458978號函改善通知後，自得禁止林梅枝違法使用
      系爭建築物或訴請終止租約」，實乃強人所難。
    4.都市計畫法第79條條文中規定處罰之對象為土地或建築物
      所有權人、使用人或管理人，其文字為「或」字，意即行
      政機關究應處罰建築物所有權人、使用人或管理人，應就
      其查獲建築物違規使用之情形為適當、合理之裁量，並非
      容許行政機關得恣意選擇處罰之對象，擇一處罰，或全部
      皆予處罰。另基於行政罰係以行為人為其處罰對象之原則
      ，對行為人以外之人科處行政罰，則為例外。是以，行政
      機關於法律對於處罰之對象得為適當裁量之情形，如須對
      行為人以外之人科處行政罰，自應具備充分、合理及適當
      之理由。本件業經被告查明系爭建築物違規營業之使用人
      為林梅枝，依都市計畫法處林梅枝罰鍰6 萬元，並命令停
      止營業，有被告96年7 月17日北府城開字第0960458978號
      函影本可稽。被告對該使用人處罰之外，另逕對行為人以
      外之建築物所有權人即原告處罰，認定建築物所有權人即
      原告為共犯，有悖於禁止恣意原則。
  (二)被告主張之理由：
    1.按都市計畫法臺灣省施行細則第18條第l 項規定：「乙種
      工業區以供公害輕微之工廠與其必要附屬設施，及工業發
      展有關設施使用為主，．．．」；本案經被告所轄警察局
      汐止分局社后派出所於96年8 月14日20時許現場臨檢查獲
      違法經營登記範圍外之視聽歌唱業，並於96年8 月21日以
      北縣警汐行字第0960026239號函，移被告目的事業主管機
      關卓處；因違反前述法令之規定，被告爰依都市計畫法第
      79條規定：「都市計畫範圍內土地或建築物之使用，．．
      ．違反本法或內政部、直轄市、縣（市）（局）政府依本
      法所發布之命令者，當地地方政府或鄉、鎮、縣轄市公所
      得處其土地或建築物所有權人、使用人或管理人新臺幣六
      萬元以上三十萬元以下罰鍰，．．．前項罰鍰，經限期繳
      納，屆期不繳納者，依法移送強制執行．．．。」，故針
      對之違規使用行為，被告爰於96年9 月21日北府城開字第
      0960622487號函處以違規使用人6 萬元罰鍰之行政處分。
      另因本案地點之違規行為被告警察局汐止分局社后派出所
      前於96年5 月28日稽查在案，且業經96年7 月17日以北府
      城開字第0960458978號函及其處分書，處分違規使用人6
      萬元整，並同文副知建物所有權人（納稅義務人），善盡
      「都市計畫法」第79條規定課予建物所有權人應維持合法
      使用之法律義務，另司法院釋字第275 號解釋：「．．．
      但應交行政罰之行為，僅須違反禁止規定或作為義務，而
      不以發生損害或危險為其要件者，推定為過失，於行為人
      不能舉證證明自己無過失時，即應受處罰．．．」，惟本
      次再度查獲仍有違規情事，故予以併罰原告（建物所有權
      人） 。
    2.另被告於96年7 月17日北府城開字第0960458978號函，經
      查該函函送原告（建物所有權人）之地址係依被告稅捐稽
      徵處汐止分處所提供建築物納稅義務人之通訊地址為之，
      且由內湖郵局於96年7 月25日依法定程序完成寄存送達（
      寄存於內湖大湖郵局），爰此，被告於96年9 月21日北府
      城開字第0960622487號函處以原告之行政處分係依都市計
      畫法第79條及同法施行細則第18條之規定，並無不妥之處
      。
    理  由
一、按都市計畫法第36條：「工業區為促進工業發展而劃定，其
    土地及建築物，以供工業使用為主；具有危險性及公害之工
    廠，應特別指定工業區建築之。」；第79條第1 項：「都市
    計畫範圍內土地或建築物之使用，或從事建造、採取土石、
    變更地形，違反本法或內政部、直轄市、縣（市）（局）政
    府依本法所發布之命令者，當地地方政府或鄉、鎮、縣轄市
    公所得處其土地或建築物所有權人、使用人或管理人新臺幣
    六萬元以上三十萬元以下罰鍰，並勒令拆除、改建、停止使
    用或恢復原狀。不拆除、改建、停止使用或恢復原狀者，得
    按次處罰，並停止供水、供電、封閉、強制拆除或採取其他
    恢復原狀之措施，其費用由土地或建築物所有權人、使用人
    或管理人負擔。」。次按都市計畫法臺灣省施行細則第18條
    規定：「乙種工業區以供公害輕微之工廠與其必要附屬設施
    ，及工業發展有關設施使用為主，不得為下列建築物及土地
    之使用。但公共服務設施及公用事業設施、一般商業設施，
    不在此限：．．．。前項所稱工廠必要附屬設施、工業發展
    有關設施、公共服務設施及公用事業設施、一般商業設施，
    係指下列設施：．．．四、一般商業設施：（一）一般零售
    業、一般服務業及餐飲業：其使用土地總面積不得超過該工
    業區總面積百分之十。（二）一般事務所及自由職業事務所
    ：其使用土地總面積不得超過該工業區總面積百分之十。（
    三）運動休閒設施：其使用土地總面積不得超過該工業區總
    面積百分之十。（四）銀行、信用合作社、農、漁會信用部
    及保險公司等分支機構：其使用土地總面積不得超過該工業
    區總面積百分之十。（五）大型展示中心或商務中心：使用
    土地面積超過一公頃以上，且其區位、面積、設置內容及公
    共設施，經縣（市）都市計畫委員會審查通過者。（六）倉
    儲批發業：使用土地面積在一公頃以上五公頃以下、並面臨
    十二公尺以上道路，且其申請開發事業計畫、財務計畫、經
    營管理計畫，經縣（市）都市計畫委員會審議通過者。（七
    ）旅館：其使用土地總面積不得超過該工業區總面積百分之
    十，並以使用整棟建築物為限。．．．」。
二、本件事實概要已如前述，有相關卷證可稽，堪予認定。原告
    不服，循序提起行政訴訟，主張：(一)系爭建築物業已出租他
    人，原告並無實際使用管理之權責。原告於96年7 月17日接
    獲被告書函後，亦諄諄告誡承租人合法使用租賃物，惟渠等
    置之不理。(二)被告認為原告於接獲被告96年7 月17日北府城
    開字第0960458978號函改善通知後，自得禁止林梅枝違法使
    用系爭建築物或訴請終止租約，實屬強人所難。(三)本件業經
    被告查明系爭建築物違規營業之使用人為林梅枝，並對林女
    依法裁處在案，被告復無合理事由即認定原告亦為共同違章
    行為人，並對原告裁處，有違禁止恣意原則云云。
三、本件被告以原告所有臺北縣汐止市○○段社后小段188-17地
    號土地上之臺北縣汐止市○○○路395 號2 樓建築物，係位
    於汐止都市計畫工業區內，提供第三人林梅枝擅自經營視聽
    歌唱業，因視聽歌唱業並非屬台北縣都市計畫甲、乙種工業
    區設置公共服務設施公用事業設施及一般商業設施土地使用
    審查要點所准予使用之組別，故認系爭建築物使用人林梅枝
    違反都市計畫法臺灣省施行細則第18條規定，除以96年7 月
    17日北府城開字第0960458978號函檢附同文號違反都市計畫
    法案件處分書處林梅枝6 萬元罰鍰，並命應立即停止違規行
    為外，並以同文號函副本通知原告，促其善盡都市計畫法第
    79條規定課予建築物所有權人應維持合法使用土地、建物之
    法律義務；惟嗣後經警於96年8 月14日赴現場稽查，系爭建
    築物仍作視聽歌唱業使用，因認原告未善盡建築物所有權人
    責任維護合法使用之法律義務，已違反違反都市計畫法臺灣
    省施行細則第18條規定，乃依都市計畫法第79條第1 項規定
    ，以96年9 月21日北府城開字第0960422487號函檢附同文號
    違反都市計畫法案件處分書處原告6 萬元罰鍰，並應立即停
    止違規行為，固據提出土地建物查詢資料、台北縣政府警察
    局汐止分局社后派出所臨檢紀錄表及現場照片為證，尚非無
    據。
四、惟按最高行政法院95年1 月份庭長法官聯席會議，就承租人
    有未依建物核定之使用類組使用租賃建物之違章行為時，主
    管機關得否依建築法第91條第1 項第1 款規定對建物所有權
    人予以裁處之法律問題一則，作成如下之決議：「依84年8
    月2 日修正公布之建築法第90條第1 項（相當於現行建築法
    第91條第1 項第1 款）之規定，對於違反同法第73條後段（
    相當於現行建築法第73條第2項 ）規定擅自變更使用者，其
    處罰之對象為建築物所有權人或使用人。建築主管機關究應
    對建築物所有權人或使用人處罰，應就其查獲建築物違規使
    用之實際情況，於符合建築法之立法目的為必要裁量，並非
    容許建築主管機關恣意選擇處罰之對象，擇一處罰，或兩者
    皆予處罰。又行政罰係處罰行為人為原則，處罰行為人以外
    之人則屬例外。建築主管機關如對行為人處罰，已足達成行
    政目的時，即不得對建築物所有權人處罰。於本題情形，擅
    自變更使用者為乙，如建築主管機關已對乙處罰，並已足達
    成行政目的時，即不得對甲處罰。」，準此意旨，即對於建
    物之未按使用組類進行使用之違章行為，建築法第91條第1
    項雖明文以建築物所有權人、使用人為裁罰對象，惟行政機
    關進行裁罰時，仍應行使裁量權，以裁罰能否達到行政目的
    為考量重點，擇其處罰對象，如未予裁量，率將法定之裁罰
    對象納入併予裁處，即屬裁量濫用之違法。誠然內政部91年
    11月21日台內營字第0910081556號函著有釋示：「．．．二
    、為免旨揭規定執行產生疑義並減少類似爭訟，請貴府參酌
    本部八十八年七月十六日台八八內營字第八八七三八六九號
    函有關建築法第九十條規定之執行方式略以：『．．．為達
    直接處罰嚇阻行為效果，第一次違規處罰對象為其使用人並
    副知所有權人，其後經勒令停止使用不停止使用之連續處罰
    ，得認定所有權人為共犯，併罰之。』辦理。」。惟此函釋
    未予考量共同違章行為人之成立要件，不論建物所有權人與
    使用人有無共同違章之意思聯絡，遽然以共同違章行為人論
    處，以裁處作為嚇阻之手段，自屬違法之裁量，本院自得不
    予適用。
五、查本件原告已將建物出租第三人陳炳郎使用，租金每月1 萬
    元，租期自95年5 月11日起至97年5 月9 日止，此有租賃契
    約書附於本院卷第27頁可憑，是依民法第421 條之規定，陳
    炳郎在此2 年租期內就建物取得使用收益之權利，除有法定
    或意定之終止事由，原告得予終止租約外，別無收回使用之
    權利。而本件違章行為人為林梅枝，與原告間就系爭建築物
    之使用，未有何法律關係，依租約具有使用收益權者則為陳
    炳郎，而前開都市計畫法第79條第1 項規定裁罰之對象為所
    有權人、使用人或管理人，被告未予考量系爭建物上存有租
    賃關係，所有權人之原告於法不能於短期間即時回復建物之
    合法使用，被告遽予裁處，顯無法達到都市計畫法以裁罰為
    手段遏阻不法使用之目的，揆諸前開說明，被告已對使用人
    林梅枝為裁罰，並命其立即停止違規行為，已足達成行政目
    的，而被告復對原告所為裁罰處分，顯有恣意為行政處分之
    違誤。
六、綜上所述，本件被告以原告未善盡建築物所有權人責任維護
    建物合法使用之法律義務，違反都市計畫法臺灣省施行細則
    第18條規定，而依都市計畫法第79條第1 項規定予以裁處，
    因未審酌系爭建物存有租賃關係，原告於租期期間不具使用
    收益權限，被告恣意以其為裁罰對象，不符都市計畫法行政
    目的之必要裁量，與法顯有未合。訴願決定予以維持，亦有
    不當。原告訴請撤銷原處分與訴願決定，為有理由，應予准
    許。
據上論結，本件原告之訴為有理由，爰依行政訴訟法第98條第1
項前段，判決如主文。
中    華    民    國    97    年     9    月    18    日
                       臺北高等行政法院第四庭
                               審判長法  官  鄭  小  康
                                     法  官  陳  秀  
                                     法  官  李  玉  卿
上為正本係照原本作成。
如不服本判決，應於送達後20日內，向本院提出上訴狀並表明上
訴理由，如於本判決宣示後送達前提起上訴者，應於判決送達後
20日內補提上訴理由書（須按他造人數附繕本）。
中    華    民    國    97    年    9     月    18    日
                                     書記官  陳  又  慈


司法院資訊處製作；財團法人民間司法改革基金會備份。
